【裁判字號】    89,重訴,47
【裁判日期】    890803
【裁判案由】    確認繼承權
【裁判全文】
臺灣新竹地方法院民事判決  八十九年度重訴字第四十七號
    原      告  丙○○
    訴訟代理人  戊○○
    送達代收人  馮志剛律師
    被      告  乙○○
    訴訟代理人  范光柱律師
右當事人間確認繼承權事件，本院判決如左：
    主    文
原告之訴駁回。
訴訟費用由原告負擔。
    事    實
甲、原告方面：
  一、聲明：求為判決確認被告就如附件一所示之土地四筆及建物繼承權不存在。
  二、陳述：緣原告丙○○係被繼承人范良福（於民國八十七年二月二十五日死亡）
      之三子，上有長兄即訴外人甲○○、二哥即被告乙○○、長姐范梅蘭、二姐吳
      范梅英、（三姐出養無繼承權）四姐范金蘭，五姐范金菊，妹范月英、母丁○○，原告已與丁○○、吳范梅英、范金菊、范月英、范梅蘭、范金蘭達成協議
      ，由原告給付渠等新台幣（下同）八萬元為對價，而取得全部繼承權。被告乙○○於被繼承人生前，因分居受贈予如附件二、三所示之不動產，有各該土地
      登記謄本、公告現值可證，核計其面積、現值，均已逾渠就上開系爭應不動產
      九分之一之應繼分，依民法第一千一百七十三條第二項規定，其贈予價額應於
      遺產分割時，由該繼承人之應繼分中扣除，據此被告就附件之遺產自無繼承之
      權利，要無疑義。
乙、被告方面：
  一、聲明：求為判決如主文所示。
    （一）原告起訴請求者為被告對於被繼承人范良福之遺產繼承權不存在之確認。
          查民法第一千一百五十一條明定「繼承人有數人時，在分割遺產前，各繼
          承人對於遺產全部為公同共有」。經查原告在起訴狀、事實理由、壹、一
          、自承范良福之繼承人除兩造外，尚有甲○○（長兄）、范梅蘭（長姊）
          、吳范梅英（二姊）、范金蘭（四姊）、范金菊（五姊）、范月英（妹）
          ，丁○○（母親），且自承如附表（一）所載土地、建物、均仍登記為范
          良福此項遺產尚未分割在卷，依上開規定系爭土地、建物為屬於兩造及其
          他繼承人全體共九人之公同共有物，訴訟上為屬民事訴訟法第五十六條所
          定之必要共同訴訟，原告僅以被告為被告，程序上難謂適法，實體上亦無
          理由。
    （二）消極確認之訴問題：按確認法律關係成立或不成之訴，非原告有即受確認
          判決之法律上利益者，不得提起之（民事訴訟法第二百四十七條）。遺產
          分割前為公同共有，先父范良福之遺產繼承人非祗原被兩造而已。原告主
          張之危險即不能以對被告之消極確認之訴除去，自無即受確認判決之法律
          上利益，因而原告本案確認繼承權不存在之訴顯無理由（最高法院八十六
          年台上字第三０五０號判決要旨參照）。
    （三）原告起訴狀事實及理由、壹、二、舉其證十五遺產分割協議書主張系爭土
          地、房地、遺產經已分割分歸伊所有，而請求確認被告權利不存在云云；
          查「遺產之分割」「以消滅遺產公同共有關係為目的，須共同繼承全體始
          得為之」（八十四年台上字第二四一０號判決要旨參照）分割協議亦作同
          一解釋。原告提出之證十五遺產分割協議書為被告所不知，未參與亦未列
          被告之名，其所稱協議參照上開判決要旨依法無效。
    （四）原告主張依據民法第一千一百七十三條之規定為本案請求，並指被告「因
          分居而」「受贈與」云云；（起訴狀、事實理由、壹、三）經查原告呈案
          之戶籍、土地謄本並無隻字記載「分居」「贈與」之事實，其主張不實且
          原告在本案之請求在在與民法第一千一百七十三條所規定者不同，有其起
          訴狀事實及理由、壹、二、可稽，其請求無理由。
    理    由
壹、程序方面：
一、按在確認之訴，原告只須主張其就訴訟標的之法律關係有確認之利益者，即有原
    告之適格，被告只須為原告有確認之必要之對方利害關係人，即有被告之適格，
    合先敘明。本件原告既主張被告就附件一之不動產是否有繼承權，伊有爭執而對
    之提起本訴，其兩造當事人即為適格。被告主張遺產為兩造與其他繼承人公同共
    有，本件應為必要共同訴訟，尚有誤會，附此說明。
貳、得心證理由：
一、本件原告起訴主張，被告與原告丙○○及訴外人甲○○、范梅蘭、范金蘭、范金
    菊，范月英、丁○○係均被繼承人范良福之繼承人，原告已與丁○○、吳范梅英
    、范金菊、范月英、范梅蘭、范金蘭達成協義，由原告支付對價，而取得全部繼
    承權。被告乙○○於被繼承人生前，因分居受贈予如附件二、三所示之不動產，
    ，核計其面積、現值，均已逾渠就上開系爭應繼不動產九分之一之應繼分，其受
    贈予價額應於遺產分割時，由該繼承人之應繼分中扣除，據此被告就附件一之遺
    產無繼承之權利。被告則以原告與其他繼承人之協議，並非全體繼承人為之，依
    法無效。本件與民法第一千一百七十三條情形不符，其請求無理由等語置辯。
二、按民法第一千一百七十三條規定，繼承人中有在繼承開始前因結婚、分居或營業
    ，已從被繼承人受有財產之贈與者，應將該贈與價額加入繼承開始時被繼承人所
    有之財產中，為應繼遺產。但被繼承人於贈與時有反對之意思表示者，不在此限
    。前項贈與價額，應於遺產分割時，由該繼承人之應繼分中扣除。贈與價額，依
    贈與時之價值計算。即僅於分割遺產，應行充當計算而已。
三、本件兩造均是范良福之合法繼承人，且就范良福之遺產尚未分割一節，業據原告
    供承未否認被告就被繼承人遺產有繼承權，只是否認被告就某特定不動產有繼承
    權，遺產尚未分割等語在卷。則本件既尚未分割遺產，被告對被繼承人范良福之
    所有遺產，依前揭規定自是公同共有，原告主張被告就附件一所示之被繼承人范
    良福之特定部分遺產無繼承權，顯非適法。
四、綜上所述，原告訴請確認被告就被繼承人范良福之如附件一所示之部分遺產無繼
    承權存在，洵屬無據，應予駁回。
五、結論，本件原告之訴為無理由，依民事訴訟法第七十八條判決如主文。
中      華      民      國    八十九    年      八      月      三      日
                                  臺灣新竹地方法院民事第一庭
                                      法      官  許  翠  玲
右為正本係照原本作成。
如對本判決上訴，須於判決送達廿日內向本院提出上訴狀。
~B法院書記官  鄭敏郎
中      華      民      國    八十九    年      八      月      三      日


司法院資訊處製作；財團法人民間司法改革基金會備份。
